臺灣高等法院高雄分院民事判決
111年度上易字第126號
上  訴  人  林作輝
視同上訴人  林芳枝
            林作成
            林作善
被上訴人    黃金春
訴訟代理人  張名賢律師
            陳微雅律師
上列當事人間請求塗銷抵押權事件，上訴人對於中華民國111年2
月11日臺灣橋頭地方法院110年度訴更一字第5號第一審判決提起
上訴，本院於111年6月1日言詞辯論終結，判決如下：
    主      文
上訴駁回。
第二審訴訟費用由上訴人負擔。
    事實及理由
壹、程序事項：
一、按訴訟標的對於共同訴訟之各人必須合一確定者，共同訴訟
    人中一人之行為有利益於共同訴訟人者，其效力及於全體；
    不利益者，對於全體不生效力，民事訴訟法第56條第1項第1
    款定有明文。查，本件被上訴人起訴請求上訴人丙○○之被繼
    承人林陳玉娣（於民國110年6月23日死亡），應就其所有如
    附表一編號1至3所示土地（下合稱系爭土地），所設定如附
    表一編號1至3所示普通抵押權（下稱系爭抵押權）予以塗銷
    。林陳玉娣於原審審理中死亡，繼承人除丙○○外，另有
　　丁○○、甲○○、乙○○（下合稱丁○○等3人），均未拋棄繼承，
    丙○○及丁○○等3人就系爭抵押權之塗銷，核屬固有必要共同
    訴訟，其訴訟標的必須合一確定。原審判決後，雖僅丙○○聲
    明不服，提起上訴，惟此屬有利益於共同訴訟人之訴訟行為
    ，依上開規定，其效力及於未提起上訴之丁○○等3人，爰併
    列為視同上訴人，合先敘明。
二、丁○○等3人經合法通知，未於言詞辯論期日到場，核無民事
    訴訟法第386 條各款所列情形，爰依被上訴人之聲請，由其
    一造辯論而為判決。　
貳、實體事項：
一、被上訴人主張：伊自被繼承人黃勤英（於66年6月20日死亡
    ）處，繼承取得系爭土地所有權，而黃勤英於62年9月1日雖
    出售系爭土地予林陳玉娣配偶即訴外人林發生（於108年9月
    29日死亡），因無法辦理登記，方設定系爭抵押權予林陳玉
    娣，以擔保系爭土地移轉登記請求權之行使。然林發生於
　　00年間訴請伊移轉系爭土地所有權，經臺灣高雄地方法院（
    下稱高雄地院）77年度訴字第2620號民事判決，以系爭土地
    買賣契約（下稱系爭買賣契約）違反強行規定無效為由，駁
    回林發生之訴確定（下稱系爭A案）。林陳玉娣及林發生又
    於102年間訴請伊應移轉系爭土地所有權，經高雄地院102年
    度訴字第1805號民事判決（下稱第1805號判決），命伊應將
    系爭土地所有權移轉登記予備位原告（即林發生），並駁回
    先位原告（即林陳玉娣）之訴，林陳玉娣未提起上訴，已敗
    訴確定，然伊就該案不利部分，提起上訴後，雖經本院103
    年度上字第59號判決（下稱第59號判決）駁回，伊再提起上
    訴，經最高法院104年度台上字第311號民事判決（下稱第31
    1號判決）廢棄第59號判決並發回更審，由本院104年度上更
    ㈠字第12號民事判決（下稱第12號判決）廢棄第1805號判決
    關於命伊為移轉登記部分，並駁回林發生之訴，林發生雖提
    起上訴，然經最高法院106年度台上字第1021號民事裁定（
    下稱第1021號裁定）駁回確定（下稱系爭B案）。系爭B案依
    系爭A案之既判力，認定林發生就系爭土地之移轉登記請求
    權不存在，林陳玉娣亦應受系爭B案既判力之拘束，系爭抵
    押權擔保之債權既不存在，則系爭抵押權因違反從屬性原則
    而無效。系爭抵押權登記對伊就系爭土地所有權之行使有所
    妨害，林陳玉娣死亡後，上訴人、丁○○等3人依繼承關係，
    應塗銷林陳玉娣之系爭抵押權登記。爰依民法第767 條第1 
    項中段規定、繼承法律關係，提起本訴。並聲明：上訴人、
    丁○○等3人應將系爭抵押權登記塗銷。
二、上訴人、乙○○則以：林陳玉娣之系爭抵押權係擔保62年9月1
    日林發生向黃勤英購買系爭土地之移轉登記請求權，未違反
    從屬性原則等語置辯。丁○○、甲○○經合法通知未於言詞辯論
    期日到場，亦未提出書狀作何聲明或陳述。　　
三、原審判決上訴人、丁○○等3人全部敗訴，上訴人不服，提起
    上訴，並聲明：㈠原判決廢棄。㈡被上訴人於第一審之訴駁回
    。被上訴人答辯聲明：上訴駁回。
四、上訴人、乙○○、被上訴人不爭執事項：
　㈠被上訴人因繼承被繼承人黃勤英（於66年6月20日死亡）之
　　遺產，而取得系爭土地所有權。
　㈡黃勤英於62年9月1日出售系爭土地所有權（僅其中應有部分
    面積之1 分4 釐）予林陳玉娣之配偶即林發生（於108年9月
    29日死亡），因無法辦理登記，始設定系爭抵押權予林陳玉
    娣，以擔保系爭土地移轉登記請求權之行使。
　㈢林發生於000年0月00日死亡時，繼承人為林陳玉娣、上訴人
    、丁○○等3人，均未拋棄繼承。　
　㈣林發生於00年間，向高雄地院對被上訴人訴請移轉系爭土地
    所有權，經該院以77年度訴字第2620號民事判決，以黃勤英
    與林發生之買賣契約（即系爭買賣契約）違反強行規定無效
    為由，駁回林發生之訴確定（即系爭A案）。
　㈤林陳玉娣、林發生於000年間，向高雄地院對被上訴人訴請移
    轉系爭土地所有權，經該院以第1805號判決，命被上訴人應
    將系爭土地所有權移轉登記予備位原告（即林發生），並駁
    回先位原告（即林陳玉娣）之訴。林陳玉娣對該駁回起訴部
    分，未提起上訴。被上訴人就不利部分提起上訴後，雖經本
    院第59號判決上訴駁回，被上訴人再提起上訴，經最高法院
    以第311 號判決廢棄第59號判決並發回更審。本院嗣以第12
    號判決廢棄第1805號判決關於命被上訴人為移轉登記部分，
    並駁回林發生之訴，林發生雖提起上訴，然經最高法院以第
    1021號裁定駁回而確定在案（即系爭B案）。
　㈥林陳玉娣於110 年6 月23日死亡，繼承人為上訴人、丁○○等3
    人，均未拋棄繼承。
五、本件爭點：被上訴人依民法第767 條第1 項中段規定、繼承
    法律關係，請求上訴人、丁○○等3人應將系爭抵押權登記塗
    銷，有無理由？本院判斷：
　㈠按抵押權為擔保物權，以擔保之債權存在為前提，而依當事
    人合意之內容及登記上之記載，擔保債權無從特定，或擔保
    債權無效、不成立、被撤銷或依其他情形無發生可能性時，
    該抵押權即違反成立之從屬性而無效，縱有抵押權登記，抵
    押人亦得請求塗銷（最高法院110年度台上字第531號、110
    年度台再字第7號判決意旨參照）。
　㈡次按確定判決，對於訴訟繫屬後為當事人之繼受人者及為當
    事人或其繼受人占有請求之標的物者，亦有效力，民事訴訟
    法第401條第1項定有明文。查：
　1.被上訴人因繼承被繼承人黃勤英（於66年6月20日死亡）之
    遺產，而取得系爭土地所有權；黃勤英於62年9月1日出售系
    爭土地所有權（僅其中應有部分面積之1 分4 釐）予林陳玉
    娣之配偶即林發生（於108年9月29日死亡），因無法辦理登
    記，始設定系爭抵押權予林陳玉娣，以擔保系爭土地移轉登
    記請求權之行使乙節，除上訴人、乙○○、被上訴人不爭執外
    ，並有系爭A案判決可佐（見原審卷第51、52頁），可見上
    訴人因繼承所取得之系爭土地，於63年間為林陳玉娣所設定
    之系爭抵押權，所擔保之債權即「林發生於00年0月0日向黃
    勤英購買系爭土地而衍生之土地移轉登記請求權」甚明。又
    系爭買賣契約之買受人既非林陳玉娣，故林陳玉娣非系爭抵
    押權所擔保債權之債權人，亦可認定。
  2.林發生於00年間，向高雄地院對被上訴人訴請移轉系爭土地
    所有權，經該院以77年度訴字第2620號民事判決，以黃勤英
    與林發生之系爭買賣契約違反強行規定無效為由，駁回林發
    生之訴確定（即系爭A案）；林陳玉娣、林發生於000年間，
    向高雄地院對被上訴人訴請移轉系爭土地所有權，經該院以
    第1805號判決，命被上訴人應將系爭土地所有權移轉登記予
    備位原告（即林發生），並駁回先位原告（即林陳玉娣）之
    訴。林陳玉娣對該駁回起訴部分，未提起上訴。被上訴人就
    不利部分提起上訴後，雖經本院第59號判決上訴駁回，被上
    訴人再提起上訴，經最高法院以第311 號判決廢棄第59號判
    決並發回更審。本院嗣以第12號判決廢棄第1805號判決關於
    命被上訴人為移轉登記部分，並駁回林發生之訴，林發生雖
    提起上訴，然經最高法院以第1021號裁定駁回而確定在案（
    即系爭B案）等節，為上訴人、乙○○、被上訴人不爭執，並
    經本院職權調閱系爭B案歷審全部卷宗核閱無誤，顯見林發
    生就系爭買賣契約，對系爭土地之所有權並不得主張移轉登
    記請求權，又林陳玉娣、上訴人、丁○○等3人既均為系爭B案
    備位原告林發生之繼承人，自屬系爭B案確定判決備位原告
    之概括繼受人，依上開規定，林陳玉娣、上訴人、丁○○等3
    人均應受系爭B案確定判決既判力之拘束。而林發生就系爭
    土地所有權之移轉登記請求權既不存在，則系爭抵押權所擔
    保之債權亦無發生可能，依上開說明，系爭抵押權違反成立
    之從屬性而屬無效。故上訴人抗辯系爭抵押權未違反從屬性
    原則，不可採信。
  ㈢按所有人對於妨害其所有權者，得請求除去之；繼承人自繼
    承開始時，除本法另有規定外，承受被繼承人財產上之一切
    權利、義務，民法第767條第1項中段、第1148條第1項前段
    分別定有明文。查，林陳玉娣於110年6月23日死亡，繼承人
    為上訴人、丁○○等3人，均未拋棄繼承乙節，有林陳玉娣繼
    承系統表、除戶資料、繼承人戶籍資料、臺灣高雄少年及家
    事法院110年12月14日函可憑（見原審卷第125、137至143-2
    、159頁），而承上述，既認系爭抵押權所擔保之特定債權
    無發生可能，且林陳玉娣非系爭買賣契約之當事人，自非系
    爭抵押權所擔保債權之債權人，依抵押權從屬性原則，林陳
    玉娣之系爭抵押權失所附麗，縱有抵押權登記，亦屬無效。
    惟林陳玉娣既已死亡，法律上義務由上訴人、丁○○等3人承
    受，則被上訴人依上開規定，請求上訴人、丁○○等3人塗銷
    系爭抵押權，自屬有據。
六、綜上所述，被上訴人依民法第767 條第1 項中段規定、繼承
    法律關係，請求上訴人、丁○○等3人應將系爭抵押權登記塗
    銷，洵屬有據，應予准許。從而，原審為上訴人敗訴之判決
    ，並無違誤。上訴意旨指摘原判決此部分不當，求予廢棄改
    判，為無理由，應予駁回其上訴。兩造其餘攻擊防禦方法暨
    訴訟資料，核與判決結果不生影響，爰不逐一論述，附此敘
    明。
七、據上論結，本件上訴為無理由，判決如主文。
中　　華　　民　　國　　111 　年　　6 　　月　　22　　日
                          民事第二庭
                              審判長法  官  黃國川
                                    法  官  李怡諄
                                    法  官  何佩陵
以上正本證明與原本無異。
本件不得上訴。
中　　華　　民　　國　　111 　年　　6 　　月　　22　　日
                                    書記官  陳旻萱  
附表一
編號  土地標示   抵押權人   抵押權設定登記 1 高雄市○○區○○段○○段0000地號 土地（權利範圍1250/3533） 林陳玉娣 高雄市政府地政局美濃地政事務所於63年以旗登字第2088號設定之擔保債權總金額新臺幣7萬元之抵押權 2 高雄市○○區○○段○○段0000地號 土地（權利範圍1250/3533） 林陳玉娣 同上 3 高雄市○○區○○段○○段0000地號土地（權利範圍1250/3533） 林陳玉娣 同上